臺灣高等法院高雄分院民事判決　　　　　 92年度上字第212號
上　訴　人　乙○○
訴訟代理人　王國論律師
　　　　　　康進益律師
被上訴人　　甲○○
訴訟代理人　許芳瑞律師
上列當事人間請求清償借款事件，上訴人對於民國92年9 月5 日
臺灣高雄地方法院91年度訴字第3269號第一審判決提起上訴，本
院於94年2 月16日言詞辯論終結，判決如下：
    主  文
原判決關於駁回上訴人後開第二項之訴部分，並訴訟費用（除確
定部分外）之裁判廢棄。
被上訴人應給付上訴新台幣玖拾參萬壹仟伍佰肆拾陸元 ，及自
民國87年9 月1 日起至清償日止，按週年利率百分之五計算之利
息。
其餘上訴駁回。
第一（除確定部分外）、二審訴訟費用，由被上訴人負擔三分之
二，餘由上訴人負擔。
    事實及理由
一、上訴人起訴主張：被上訴人於83年9 月間向伊借款新台幣（
    下同）350 萬元，預扣利息及借款費用之後，實借本金316
    萬元。惟被上訴人僅返還部分本息，雙方乃於85年3 月28日
    結算，協議達成和解，被上訴人同意本金、利息合計以180
    萬元計算，並簽發同額本票一紙，惟除於87年8 月31日還款
    50 萬 元外，均未再清償本息。按票據債務年息6%計算，該
    50萬元扣抵2 年5 個月261000元之利息後，清償本金部分為
    239000元，爰依票據及借貸契約之法律關係請求被上訴人給
    付0000000 元，及自87年9 月1 日起按年息5%計算之遲延利
    息（原審請求180 萬元，並依年息6%加計遲延利息，於本院
    為聲明之減縮）。
二、被上訴人則以：(一)上訴人依票據關係請求部分，業已罹於三
    年之請求權時效。(二)上訴人依結算之協議請求部分，被上訴
    人否認兩造間除有簽發本票之合意外，另有成立協議之合意
    。(三)被上訴人原來借款350 萬元，預扣5 個月利息34萬元，
    實拿316 萬元，於85年3 月28日會算前，含預扣利息部分，
    已還款170 萬元，當日會算後，尚欠本金180 萬元，乃簽發
    同額本票換回原來借款之350 萬元本票，另上訴人稱利息以
    120 萬元計算，合計欠款300 萬元，被上訴人乃於同日匯款
    250 萬元，迄87年5 月又清償50萬元。按法定最高利率為
    20% ，上訴人對於超過部分無請求權，被上訴人前後付款
    470 萬元，若以利率200%計息，應已還清全部欠款等語，資
    為抗辯。
三、原審對於上訴人之請求，判決上訴人全部敗訴。上訴人求為
    廢棄原判決，請求判命被上訴人給付0000000 元，及自87年
    9 月1 日起按年息5%計算之法定遲延利息，暨陳明願供擔保
    ，聲請為假執行之宣告；被上訴人則求為判決駁回上訴。
四、兩造對於下列事項並不爭執：(一)系爭借款，上訴人實際交付
    借款金額為316 萬元，借款期限5 個月；(二)85年3 月28日兩
    造之間結算後，被上訴人除簽發180 萬元本票交予上訴人外
    ，未交付其他任何字據承認有其他債務；(三)被上訴人曾於84
    年8.9.12月及85年1 月合計清償50萬元；於85年3 月28日匯
    款250 萬元予上訴人；87年5 月還款50萬元；(四)系爭本票債
    權業已罹於三年之請求權時效（本院卷(一)第54至55頁，187
    頁）。本件兩造爭執事項為：(一)上訴人是否得依85年3 月28
    日清償借款之協議結果，對被上訴人請求；(二)被上訴人於85
    年3 月28日匯款250 萬元予上訴人，係於會算前或會算後？
    亦即兩造協議之金額，是否應扣除該250 萬元；(三)上訴人依
    85年3 月28日會算結果，得向被上訴人請求之金額若干。
五、按票據法第120 條第2 項規定，本票未載到期日者，視為見
    票即付；第22條第1 項規定，票據上之權利，對本票發票人
    ，自到期日起算；見票即付之本票，自發票日起算，三年間
    不行使，因時效而消滅。系爭本票未載到期日，應視為見票
    即付，則上訴人於91年9 月12日聲請支付命令時，其票據債
    權距85年3 月28日發票日，已逾三年之時效期間，並經被上
    訴為時效之抗辯，即不得再據票據債權請求被上訴人付款。
六、次按民法第153 條第1 項規定，當事人互相表示意思一致者
    ，其契約即為成立，並不以作成書面為必要。又和解之本質
    ，究為創設，抑為認定，應依和解契約之內容定之。當事人
    以他種之法律關係或以單純無因性之債務約束等，替代原有
    之法律關係時，屬於創設；否則，以原來而明確之法律關係
    為基礎而成立和解時，則屬認定。本件兩造於85年3 月28日
    就相互間之借款債務結算，而同意由被上訴人為一定金額之
    清償以了結債務，為兩造所不爭執，堪認兩造間就其債務金
    額，已經互相表示意思一致而成立和解，其雖未就和解內容
    作成書面，亦不影響和解契約之成立。而兩造間之協議，同
    意由被上訴人償還一定之金額，係以原來明確之消費借貸法
    律關係為基礎而成立之和解，應認有認定之效力，上訴人得
    依原來消費借貸之法律關係訴請被上訴人為給付，法院不得
    為與和解結果相反之認定。
七、兩造對於被上訴人曾於85年3 月28日匯款250 萬元予上訴人
    以清償借款，於87年5 月再還款50萬元等情，並不爭執，復
    有匯款單、支票、收據可稽（本院卷(一)第43頁），堪認為真
    實。惟上訴人主張該款係於結算之前償還，不包括在和解金
    額內；和解金額180 萬元已包括被上訴人積欠之本金及利息
    。被上訴人則以85年3 月28日結算結果，本金以180 萬元計
    算，簽發同額本票後，上訴人主張還要算利息120 萬元，合
    計欠款300 萬元，乃於結算後同日匯款250 萬元，87年5 月
    再匯款50萬元等語置辯。經查：
  (一)按當事人主張有利於己之事實者，就其事實有舉證之責任，
    為民事訴訟法第277 條前段所明定。查兩造於85年3 月28日
    依會算結果成立和解，由被上訴人簽發面額180 萬元本票交
    上訴人收執，上訴人並交還借款時面額350 萬元之本票予被
    上訴人，被上訴人復稱，除180 萬元外，上訴人未要求簽立
    其他字據證明兩造間之債務；上訴人亦主張沒有其他非和解
    範圍之債權存在，則按之交易習慣，已足認定雙方係以180
    萬元成立和解，上訴人始可能返還最初借款之本票而未為保
    留。被上訴人以上訴人在結算後另以口頭要求支付利息120
    萬元置辯，無非欲使其主張之清償時點吻合而解免債務，惟
    其就此利己之主張未舉證以實其說，核難採信，應認上訴人
    主張被上訴人係於和解前匯款，180 萬元和解金額已包括本
    金及利息等語為可採。
  (二)被上訴人主張自84年8 月至85年1 月止計還款50萬元，為上
    訴人所不爭執，並有合作金庫銀行五甲分行函附支票影本可
    憑（原審卷第230 至234 頁），堪認為真實。至於被上訴人
    另稱：於84年2 、3 月各還款10萬元，84年4 月還20萬元，
    85年3 月還20萬元，及其他時間陸續付款60萬元云云，為上
    訴人所否認，且均未能舉證以實其說，亦不足採信。而上訴
    人實際借予被上訴人之款項僅316 萬元，就預扣利息之34萬
    元既未實行交付，按之民法第206 條禁止以折扣方法巧取利
    益之規定，應不發生返還請求權（最高法院29年上字第1306
    號判例參照），故兩造間最初之借款金額應為316 萬元。是
    則核計被上訴人迄85年3 月28日止，若扣除250 萬元之匯款
    未計，實際僅還款50萬元，本金尚欠266 萬元，若加計最高
    法定利率20% 計算（兩造約定之利率更高於此），其欠款將
    高達三百餘萬元，而上訴人在被上訴人所有之房地上均設有
    本金最高限額抵押權（原審卷41至44頁），為有擔保之債權
    ，實不可能以遠低於結算金額之180 萬元和解。參以被上訴
    人果然於和解後再還款達300 萬元，已遠超過本票面額，當
    可請求上訴人交還本票，或為保留註記，其竟未為之，亦與
    常情相違。而被上訴人既稱250 萬元係向農會貸款，即有一
    定之流程而須一定之時日，不可能立即取款轉帳，其竟稱於
    協議後先向農會取款再補設定 (本院卷(一)第96頁），亦屬無
    稽，及被上訴人聲請之證人黎守榮亦證稱未親見被上訴人借
    、還款之事，都是聽被上訴人轉述云云（本院卷(一)第36.37
    頁），是被上訴人既未舉證證明於兩造協議之後有匯款250
    萬元情事，其此部分所辯，亦不足為有利之認定。
  (三)又按民法第205 條既已立法限制最高利率，明定債權人對於
    超過週年百分之二十部分之利息無請求權，則當事人將包含
　　超過週年百分之二十部分之延欠利息滾入原本，約定期限清
  　償，其滾入之利息數額，仍應受法定最高利率之限制。故債
    權人對於滾入原本之超過限額利息部分，應認仍無請求權（
    最高法院91年台簡抗字第49號判例參照）。上訴人主張借款
    利息以年息二分半計算，已超過法定最高利率20% 之限制，
    並經被上訴人拒絕此部分之給付，按之上開說明，縱使經兩
    造和解時，將超過部分列入和解金額，亦應認上訴人就此部
    分不得對被上訴人請求。是以兩造間最初借款金額316 萬元
    ，陸續於84年8 、9 、12月及85年1 月還款計50萬元，利息
    按年息20% 計算，自83年9 月13日起算，至85年3 月28日結
    算時止，計1 年6 月又15日，被上訴人應負擔之利息合計為
    930165元（元以下四捨五入，下同），其於85年3 月28日結
    算前還款250 萬元，總計還款300 萬元，尚欠本金16萬元，
    合計本息為0000000 元，是兩造和解金額及本票金額逾此範
    圍部分，上訴人並無請求權。
　(四)被上訴人於85年3 月28日簽發未載到期日之本票予上訴人，
  　視為見票即付，則上訴人主張自是日起至87年8 月31日止，
    按6%票據法定遲延利息計算，就被上訴人於87年5 月清償之
    50萬元抵充利息，餘額抵充本金，亦屬有據。是自85年3 月
    29日起，至87年8 月31日止，計2 年5 月又3 日，經抵充利
    息158619元，本金尚欠931546元。
八、綜上所述，上訴人本於消費借貸之法律關係，請求上訴人給
    付931546元，及自87年9 月1 日起至清償日止，按週年利率
    百分之五計算之法定遲延利息，為有理由，應予准許；逾此
    所為請求，為無理由，應予駁回。又上訴人勝訴部分，未逾
    150 萬元之法定上訴第三審金額，本件判決已有執行力，無
    為假執行宣告之必要；上訴人敗訴部分，其假執行之聲請失
    所附麗，應併予駁回。原審就上開應准許部分，為上訴敗訴
    之判決，尚有未洽，上訴意旨求予廢棄改判，為有理由，爰
    由本院予以廢棄改判如主文第2 項所示。至於上訴人之請求
    不應准許部分，原判決為上訴人敗訴之判決，並駁回其假執
    行之聲請，經核於法並無不合；就上訴人勝訴部分，駁回其
    假執行之聲請部分，理由雖有不同，結論並無二致，上訴意
    旨求予廢棄改判，為無理由，應駁回其上訴。又本件事證已
    臻明確，兩造其餘攻擊防禦方法於終局判決不生影響，爰不
    予審酌。
據上論結，本件上訴為一部有理由，一部無理由，依民事訴訟法
第450 條、第449 條第1 項、第79條但書，判決如主文。
中　　華　　民　　國　　94　　年　　3 　　月　　2　　日
                            民事第六庭
                                審判長法官  許明進
                                法      官  李炫德
                                法      官  謝肅珍
以上正本證明與原本無異。
不得上訴。
中　　華　　民　　國　　94　　年　　3 　　月　　3 　　日
                                書  記  官  廖素珍
